【裁判字號】    94,上易,990
【裁判日期】    950607
【裁判案由】    拆屋還地
【裁判全文】
臺灣高等法院民事判決                 94年度上易字第990號
上  訴  人  聯邦商業銀行股份有限公司
法定代理人  戊○○
訴訟代理人  乙○○
            甲○○
被上訴人    丙○○
                      現於台東縣台東市○○路○段642號（台
                      灣岩灣技能訓練所）
訴訟代理人  丁○○
上列當事人間請求拆屋還地事件，上訴人對於中華民國94年10月
25日臺灣宜蘭地方法院93年度訴字第118號第一審判決提起上訴
，本院於95年5月24日言詞辯論終結，判決如下：
    主  文
上訴駁回。
第二審訴訟費用由上訴人負擔。
    事實及理由
一、上訴人主張：訴外人健琳建設有限公司 (下稱健琳公司) 前
    提供訴外人李坤坡等人所有坐落宜蘭市○○段641地號土地
    應有部分設定抵押權予上訴人，以為健琳公司向上訴人借款
    之擔保。嗣因健琳公司未依約還款，上訴人乃依法行使債權
    ，聲請台灣宜蘭地方法院將系爭土地進行強制執行拍賣程序
    ，後由上訴人依法聲明承受，於民國 (下同 )90 年4月26日
    由台灣宜蘭地方法院民事執行處核發不動產權利移轉證書予
    上訴人，上訴人並已辦理所有權移轉登記完竣。惟被上訴人
    所有建物無權占有系爭土地，面積達101.18平方公尺，妨害
    上訴人所有權行使，致上訴人受有相當於租金之損害，被上
    訴人顯有不當得利及侵害上訴人之權利，爰依民法第767條
    規定及不當得利、侵權行為法律關係，訴請(1)被上訴人應將
    坐落宜蘭市○○段641號土地上建物 (面積101.18平方公尺)
    拆除後，將土地返還上訴人。(2)被上訴人應自90年4月26日
    起至返還上開土地之日止，按月給付上訴人2,192元之不當
    得利或損害金。原審為上訴人全部敗訴之判決，上訴人不服
    提起上訴，請求廢棄原判決，並仍為上述拆屋還地及相當於
    租金之不當得利或損害金之給付請求。（上訴人94年12月28
    日上訴理由狀上訴聲明第2項「被上訴人在第一審之訴及假
    執行之聲請均駁回」，應屬誤載，併此敘明）。
二、被上訴人則以：被上訴人以其原有宜蘭市○○段644地號土
    地應有部分參與合建，並分得門牌號碼宜蘭市○○路5-35號
    房屋。但健琳公司後來倒閉，僅過戶房屋予被上訴人，土地
    部分則未及辦理，被上訴人實屬被害人等語置辯。並聲明：
    上訴駁回。
三、查健琳公司原董事為李坤坡，股東為李廖金銀、李蔡朝興、
    蔡慶達、蔡萬合、李侑霖、李振練（見89年度執字1263號卷
    第23頁所附之健琳公司董事、股東名單）。被上訴人與訴外
    人李山川、李對鍠於85年9月28日以渠等所有坐落宜蘭市○
    ○段644、653地號土地（被上訴人所有者為644地號部分）
    與訴外人即健琳公司之股東李振練簽訂合建契約，被上訴人
    旋於86年1月6日依約將其所有宜蘭市○○段644地號土地所
    有權應有部分4/144移轉登記予李振練。嗣宜蘭市○○段644
    、653地號與同段643、647、651、652地號於86年4月11日合
    併為同段641地號，所有權人為訴外人李坤坡、李振練、李
    侑霖、蔡旺能、李蔡朝興等。健琳公司乃於其上建築建號
    336至386號計51棟之集合住宅，被上訴人分得建號337即門
    牌號碼宜蘭市○○路5-35號房屋，其坐落基地即為系爭641
    地號土地，健琳公司並於88年11月25日以買賣為原因，將該
    建物所有權移轉登記予被上訴人（惟土地部分則未為移轉登
    記）。因健琳公司前邀系爭641地號土地共有人即訴外人李
    坤坡、李振練、李侑霖、蔡旺能、李蔡朝興為連帶保證人，
    向上訴人借款尚餘本金新台幣（以下同）8717萬8038元及約
    定之利息、違約金未償，上訴人乃向台灣宜蘭地方法院聲請
    核發支付命令，經該院以88年羅促字第934號、88羅促字第
    6652號准予核發支付命令確定。上訴人即持該二支付命令為
    執行名義，聲請對健琳公司、李坤坡、李振練、李侑霖、蔡
    旺能、李蔡朝興為強制執行，而查封拍賣渠等所有之系爭
    641地號土地應有部分及其上建物。後由上訴人90年4月10日
    聲明承受，台灣宜蘭地方法院乃於90年4月18日核發不動產
    權利移轉證書予上訴人，上訴人就系爭641地號土地部分並
    於90年6月13日辦妥所有權移轉登記完竣。此為兩造所不爭
    執，並有土地登記謄本（見原審卷二第40、125頁）、建物
    登記謄本（見原審卷一第14頁、原審卷二第197頁）在卷可
    稽，復經本院調閱台灣宜蘭地方法院89年度執字第1263號執
    行卷宗查明無訛，應堪信實。
四、上訴人主張被上訴人之所有門牌號碼旋流路5-35號建物無權
    占用系爭641地號土地，被上訴人對占用事實固不爭執，惟
    否認為無權占用，並以前揭情詞置辯。是本件所應審究者，
    為被上訴人有無合法之占有權源。經查：
(一)依系爭合建契約第4條約定：「本約採立體分屋方式，由甲方
  （即被上訴人、李山川、李對鍠）取得50%，乙方取得50% 。
  若雙方分取之房屋戶數未能整數時，其間之差額，得經雙方之
  同意，由取得之一方按協議價格以現金補償對方。」第8條約
  定：「本約甲方應申領建照日同時辦理基地合併、分割、地目
  變更等手續。然後續辦雙方房屋之應有各自基地持分產權移轉
  登記。」第11條約定：「本約甲方應於乙方領得建築執照30日
  內，應備齊土地移轉登記之證件，雙方會客辦理乙方分得房屋
  之應有基地持分產權移轉登記。其土地增值稅簽約日前由甲方
  負擔，簽約日後由者各自負擔。」（見原審卷二第99頁）而被
  上訴人原持有同段644地號土地應有部分144分之4，其於簽訂
  合建契約後將之移轉所有權登記予李振練，嗣644地號土地後
  來合併入641地號土地，李振練等5人再提供系爭641地號土地
  ，以健琳公司名義，於系爭土地上建造房屋，共建造同段336
  至386建號房屋51棟，被上訴人則分得建號337即門牌號碼宜蘭
  市○○路5-35號房屋，就建物部分並已辦妥所有權移轉登記，
  業如上述。被上訴人分得之房屋既已過戶並交付使用，房屋坐
  落之基地無異亦屬交付被上訴人占有，而被上訴人依與系爭合
  建契約占有分得房屋之基地，就原土地所有權人李振練等人，
  自屬有權占有，且此占有，因坐落房屋位於系爭641地號土地
  之上，且已登記被上訴人所有，亦屬具公示性。
(二)次按土地及其土地上之房屋同屬一人所有，而僅將土地或僅將
  房屋所有權讓與他人，或將土地及房屋同時或先後讓與相異之
  人時，土地受讓人或房屋人與讓與人間，或房屋受讓人與土地
  受讓人間，推定在房屋得使用期限內，有租賃關係。其期限不
  受民法第449條第1規定之限制。民法425條之1第1項定有明文
  。次按土地與房屋為各別之不動產，各得單獨為交易之標的，
  且房屋性質上不能與土地使用權分離而存在，亦即使用房屋必
  須使用該房屋之地基，故土地及房屋同屬一人，而將土地及房
  屋分開同時或先後出賣，其間雖無地上權設定，然除有特別情
  事，可解釋為當事人之真意，限於賣屋而無基地之使用外，均
  應推斷土地承買人默許房屋承買人繼續使用土地，最高法院著
  有48年台上字第1457號判例可資參照。而依此判例意旨，係認
  為使用土地之房屋所有人對土地所有人應支付相當之代價，則
  其法律關係之性質，當屬租賃。至其租金數額，如當事人間不
  能協議決定，當可訴請法院裁判。其再因轉讓而承受土地所有
  權之人，應有民法第四百二十五條之適用，其再因轉讓而繼受
  房屋所有權之人，則除有反對之特約外，應推斷土地所有人對
  之默許其繼續承租，故不問其後為轉讓土地或轉讓房屋，其土
  地所有權之承受人對房屋所有人或房屋所有權之承受人對土地
  所有人，均繼續其原來之法律關係（最高法院73年度第5次民
  事庭會議決議參照）。
(三)查系爭641地號土地雖為李振練、李坤坡、李蔡朝興、李侑霖
  、蔡旺能等5人所有，其上房屋第一次所有權登記則登記為健
  琳公司所有，但李振練等5人，除蔡旺能外，均係健琳公司之
  董事及股東，有上開健琳公司登記資料可參，是系爭土地與土
  地上建物，無異同屬一人。雖健琳公司尚未將被上訴人分得建
  物之占用基地應有部分移轉登記予被上訴人，惟被上訴人占有
  使用該基地，應認有合法權源，揆諸前揭說明，上訴人於承受
  系爭土地後，仍應其拘束，不得遽予主張被上訴人為無權占有
  。
(四)被上訴人所有建物占用系爭641地號土地既屬有權占有，即無
  不當得利或侵權行為可言。至被上訴人使用系爭641地號土地
  之代價，乃租賃對價，核其性質與不當得利之利益返還或侵權
  行為之損害賠償不同，應由上訴人另行請求，尚不得於本件將
  二者混為一談。
五、從而，上訴人依民法767條規定訴請被上訴人拆屋還地，暨
    依不當得利、侵權行為法律關係請求被上訴人給付自台灣宜
    蘭地方法院發給不動產權利移轉證書之日起至交還土地之日
    止相當於租金之不當得利或損害金，洵屬無據，不應准許。
    其假執行之聲請亦失所附麗，併予駁回。原審為上訴人敗訴
    之判決，及駁回其假執行之聲請，並無不合。上訴意旨指摘
    原判決不當，求予廢棄改判，為無理由，應予駁回。
六、據上論結，本件上訴為無理由，依民事訴訟法第449條第1項
    、第78條，判決如主文。
中    華    民    國    95    年    6     月    7     日
                  民事第一庭審判長法  官  張耀彩
                                  法  官  林金吾
                                  法  官  盧彥如
正本係照原本作成。
不得上訴。
中    華    民    國    95    年    6     月    8     日
                                  書記官  鄭兆璋


司法院資訊處製作；財團法人民間司法改革基金會備份。
